【裁判字號】    99,家抗,1
【裁判日期】    990322
【裁判案由】    選任遺產管理人
【裁判全文】
臺灣雲林地方法院民事裁定               99年度家抗字第1號
抗  告  人  財政部國有財產局台灣中區辦事處雲林分處
法定代理人  甲○○
代  理  人  乙○○
被  抗告人  林振田
    送達代收人李岳倫住雲林縣.
關  係  人  曾弘彬
上列抗告人因聲請選定為被繼承人丙○○之遺產管理人事件，對
於中華民國99年1 月5 日98年度財管字第59號本院第一審裁定不
服，提起抗告，本院第二審合議庭裁定如下：
    主      文
原裁定廢棄。
選任曾弘彬（男、民國○○年○ 月○○日生、身分證統一編號：Ｚ000
000000號，住雲林縣二崙鄉○○村○○鄰○○路370 號）為被繼承
人丙○○（男、民國○○年○ 月○ 日出生，最後住所：雲林縣二崙
鄉○○村○○鄰○○路370 號，民國97年6 月4 日死亡）之遺產管
理人。
准對被繼承人丙○○之繼承人為承認繼承之公示催告。
被繼承人丙○○之繼承人，應自本公示催告最後登載新聞紙之日
起六個月內承認繼承。上述期限屆滿，無繼承人承認繼承時，其
遺產於清償債權，並交付遺贈物後，如有賸餘，歸屬國庫。
聲請及抗告費用由被繼承人丙○○之遺產負擔。
    理      由
一、被抗告人即原審聲請人林振田於原審聲請意旨略以：被繼承
    人丙○○前以其所有雲林縣二崙鄉○○○段大北園小段第44
    4 地號、451 地號、452 地號三筆土地，設定最高限額抵押
    權新臺幣（下同）432 萬元予雲林縣二崙鄉農會，以擔保其
    債權得受清償，聲請人受讓自雲林縣二崙鄉農會對被繼承人
    丙○○之債權，然被繼承人丙○○於97年6 月4 日死亡，仍
    有債權尚未清償，而丙○○之繼承人均已於期間內聲明拋棄
    繼承，其親屬會議亦未於一個月內選定遺產管理人，致聲請
    人對其遺產無法行使權利，乃依民法第1178條之規定，聲請
    選任遺產管理人，俾便管理遺產，以維權益等語。
二、抗告意旨略以：
(一)、依民法第1176條第6 項及同法第1178條第2 項之規定，並無
    規定抗告人為「唯一」之遺產管理人，亦無規定本件被繼承
    人之債權人或其親屬等人，無為遺產管理人之資格，或不得
    擔任為遺產管理人。又按司法院74年10月15日院臺廳一字第
    05786 號函示：「此類拋棄繼承事件，多屬遺債大於遺產，
    形同破產，故應儘量避免選任國有財產局為遺產管理人」等
    語。
(二)、再者，臺灣高等法院臺中分院88年度家抗字第96號民事裁定
    理由亦謂：「按聲請法院選任遺產管理人，法院有裁量權，
    不受聲請人之拘束，可依職權選任適當之管理人，而選任遺
    產管理人須考慮其適切性，亦即除管理遺產須公平外，應以
    對遺產、遺債情況了解較深者，為優先選任．．．。」而被
    繼承人丙○○於民國97年6 月4 日死亡，債權人旋即聲請指
    定遺產管理人處理遺產，另丙○○之遺族適值壯年，自必有
    較抗告人更適宜擔任為遺產管理人之人。
(三)、抗告人之各項國產業務，案量繁多，且抗告人並無專責承辦
    此類案件之人員編制，因是類案件繁多，抗告人負荷極重，
    舉凡以抗告人為遺產管理人，應依法完成各項公示催告、清
    查遺產、遺債、函請地政機關辦理遺產管理人登記、監管遺
    產、依遺產管理人資格拍賣或處分遺產、結算遺產、及除代
    墊各項稅費支出，查無明文列入優先扣還款，而辦理公示催
    告及公文往返、查證寄件等等繁瑣耗時，無若選任丙○○之
    家屬、或委任專任律師或其他專業代理人辦理更為適宜。因
    此，聲請人認原裁定尚有不當，請求廢棄，並另行擇定他人
    為本件遺產管理人等語。
三、按繼承開始時，繼承人之有無不明者，由親屬會議於1 個月
    內選定遺產管理人，並將繼承開始及選定遺產管理人之事由
    ，向法院報明；無親屬會議或親屬會議未於前條所定期限內
    選定遺產管理人者，利害關係人或檢察官，得聲請法院選任
    遺產管理人，並由法院依前項規定為公示催告；又先順序繼
    承人均拋棄其繼承權時，由次順序之繼承人繼承。其次順序
    繼承人有無不明或第四順序之繼承人均拋棄其繼承權者，準
    用關於無人承認繼承之規定，民法第1177條、第1178條第2
    項及第1176條第6 項分別定有明文。
四、又選任遺產管理人，法院有裁量權，法院應依職權選任適當
    之人為遺產管理人，如經選任確定，即有擔任遺產管理人之
    義務。法院選任遺產管理人雖具有裁量權，惟此項裁量權之
    行使，並非漫無限制姿意指定，仍應考量其適切性、公平性
    等等，允宜應以指定對遺產情況了解較深者、較符合社會一
    般人之情感認知，並參考該件遺產管理事件之相關法律程序
    複雜性，與其所選任之遺產管理人是否有能力管理及能否為
    公平處理等因素考量，而以符合上開條件中較多者為優先選
    任其人選。
五、本件被抗告人即原審聲請人林振田於原審聲請選任遺產管理
    人事件，固據其提出他項權利證明書影本、本院97年8 月1
    日雲院隆家馨決97繼字第667 號拋棄繼承函影本、本院98年
    9 月21日雲院明家馨決97繼字第667 號拋棄繼承函影本、土
    地抵押權移轉契約書影本、戶籍謄本等件為證。並經依職權
    調閱本院97年度繼字第667 號拋棄繼承函查核無誤，自堪信
    為真實。然本件被繼承人之遺產，既無人繼承，又無親屬會
    議選定遺產管理人，其為利害關係人，據以聲請選任遺產管
    理人，即無不合。
六、本院審酌關係人曾弘彬係被繼承人丙○○之子，為被繼承人
    之最近親屬，其雖已拋棄繼承權，惟擔任遺產管理人與拋棄
    繼承權，乃屬不同層面二事，尚不得遽認拋棄繼承者，即不
    適擔任遺產之管理人。再者，衡諸我國社會上一般人之情感
    認知，父、母、子女、兄弟、姐妹間，具有深厚之血緣、感
    情、及親誼關係，彼此間互相為其中之一方處理身後之相關
    事務，乃當然、且應盡之義務，是本件如選任曾弘彬為被繼
    承人丙○○之遺產管理人，應符合上述認知與期待。又曾弘
    彬因具上開父子關係，對被繼承人之遺產，理應相當瞭解，
    其並出具同意書表示願意擔任為被繼承人之遺產管理人，亦
    有同意書可憑，因此，如選任曾弘彬為本件之遺產管理人，
    自會善盡遺產管理人之注意義務，乃選任曾弘彬為被繼承人
    丙○○之遺產管理人，並依法為承認繼承之公示催告。原審
    未及審酌上情，固有未洽，爰廢棄原裁定，並裁定如主文所
    示。
七、據上論結，本件抗告為有理由，爰依非訟事件法第157 條、
    第46條，民事訴訟法第492 條，裁定如主文。
中    華    民    國    99    年    3     月    22    日
                  家事法庭  審判長  法  官  林秋火
                                    法  官  黃瑞井
                                    法  官  吳基華
以上正本係照原本作成。
本裁定除以其適用法規顯有錯誤為理由，並經本院許可外，不得
再抗告。如提再抗告，應於收受本裁定後10日內，向本院提出再
抗告狀，並繳納再抗告裁判費新臺幣1,000 元。
中    華    民    國    99    年    3     月    22    日
                                    書記官  林麗娟

司法院資訊處製作；財團法人民間司法改革基金會備份。
